【裁判字號】    94,簡,207
【裁判日期】    950106
【裁判案由】    綜合所得稅
【裁判全文】
臺中高等行政法院判決
                                     94年度簡字第00207號
原      告  甲○○
被      告  財政部臺灣省中區國稅局
代  表  人  乙○○
訴訟代理人  丙○○
上列當事人間因綜合所得稅事件，原告不服財政部中華民國94年
9月6日台財訴字第09400329130號訴願決定，提起行政訴訟，本
院判決如下︰
    主  文
原告之訴駁回。
訴訟費用由原告負擔。
    事  實
一、事實概要：緣原告92年度綜合所得稅結算申報，列報扶養其
    他親屬王姿惟、王姿閔、王信惟及王妤涵等4人免稅額新台
    幣（下同）296,000元，經被告機關沙鹿稽徵所以渠等父母
    均有所得，非無扶養能力，乃予剔除，並核定綜合所得總額
    774,178元，綜合所得淨額344,339元，補徵應納稅額7,613
    元。原告不服，申經復查，未獲變更，提起訴願，遭決定駁
    回，遂提起本件行政訴訟。
二、兩造聲明：
    (一)原告聲明求為判決：訴願決定及原處分均撤銷。
    (二)被告聲明求為判決：駁回原告之訴。
三、兩造之陳述：
    (一)原告主張之理由：
    1.本案所爭執者在於系爭受扶養親屬之父母是否因負擔扶養
      義務而不能維持自己之生活，而由次順位有扶養義務之人
      扶養。原告已於訴願書表明系爭受扶養親屬之父母負債累
      累，受討債之苦，故雖有收入，但尚不能維持自己之生活
      ，如何善盡扶養義務，故由原告負擔之，此詳訴願書。
    2.扶養義務之履行乃一事實問題，原告就是否為扶養，並無
      須舉證，而被告認原告無盡扶養之義務，應由被告舉證。
    (二)被告答辯之理由：
    1.按「按前三條規定計得之個人綜合所得總額，減除下列免
      稅額及扣除額後之餘額，為個人之綜合所得淨額：一、免
      稅額：納稅義務人按規定減除其本人、配偶及合於下列規
      定扶養親屬之免稅額．．．(四)納稅義務人其他親屬或家屬
      ，合於民法第1114條第4款及第1123條第3項之規定，未滿
      20歲或滿60歲以上無謀生能力，確係受納稅義務人扶養者
      。但受扶養者之父或母如屬第4條第1款及第2款之免稅所
      得者，不得列報減除。」為所得稅法第17條第1項第1款第
      4目所明定。次按「左列親屬互負扶養之義務：一、直系
      血親相互間。二、夫妻之一方，與他方之父母同居者，其
      相互間。三、兄弟姊妹相互間。四、家長家屬相互間。」
      「負扶養義務者有數人時，應依左列順序定其履行義務之
      人：一、直系血親卑親屬。二、直系血親尊親屬。三、家
      長。四、兄弟姊妹。五、家屬。六、子婦、女婿。七、夫
      妻之父母。」、「因負擔扶養義務而不能維持自己生活者
      ，免除其義務。」、「稱家者，謂以永久共同生活為目的
      而同居之親屬團體。」、「家置家長。同家之人，除家長
      外，均為家屬。雖非親屬而以永久共同生活為目的同居一
      家者，視為家屬。」為民法第1114條、第1115條第1項、
      第1118條前段、第1122條及第1123條所規定。又「所得稅
      法有關個人綜合所得稅『免稅額』之規定，其目的在以稅
      捐之優惠使納稅義務人對特定親屬或家屬盡其法定扶養義
      務。同法第17條第1項第1款第4目規定．．．得於申報所
      得稅時按受扶養之人數減除免稅額，固須以納稅義務人與
      受扶養人同居一家為要件，惟家者，以永久共同生活之目
      的而同居為要件，納稅義務人與受扶養人是否為家長家屬
      ，應取決於其有無共同生活之客觀事實，而不應以是否登
      記同一戶籍為唯一認定標準。」為司法院釋字第415號所
      解釋。
    2.原告92年度列報其本人、配偶、直系尊親屬廖沛瑀及其他
      親屬王姿惟（姪，84年次）、王資閔（姪，89年次）、王
      信惟（姪，86年次）及王妤涵（姪，75年次）等7人免稅
      額518,000元。被告機關以其他親屬王姿惟等4人之父母均
      有所得，非無扶養能力，乃予以剔除免稅額296,000元。
      原告不服，申請復查主張申報扶養親屬部分，依所得稅法
      第17條之規定並無不合云云，經被告機關復查決定略以，
      查所得稅法有關個人綜合所得稅「免稅額」之規定，其目
      的在以稅捐之優惠使納稅義務人對特定親屬或家屬盡其法
      定扶養義務，業經司法院釋字第415號解釋在案。而所謂
      「法定扶養義務」，依前揭民法規定，負扶養義務者有數
      人時，履行義務之人有其先後順序，由後順序者履行扶養
      義務時，應有其正當理由及先順序者無法履行扶養義務之
      合理說明；從而，本件原告主張申報扶養系爭其他親屬免
      稅額時，應先證明系爭受扶養親屬之父母有因負擔扶養義
      務而不能維持自己生活之事實。然原告對此項事實並未提
      出證明，且系爭受扶養親屬王姿惟君等4人之父母均有所
      得，非無扶養能力，尚難認定有由原告扶養之正當理由。
      次查「家長家屬相互間依民法第1114條第4款之規定，雖
      負扶養之義務，而在家屬相互間，則除夫妻間應依關於負
      擔家庭生活費用之規定辦理外，如無同條第1款至第3款所
      列親屬關係，自不負扶養之義務。」最高法院27年度上字
      第1412號著有判例，從而納稅義務人欲申報扶養其他親屬
      或家屬，應符合民法第1114條第4款及第1123條第3項規定
      ，即應具備家長家屬關係，且以永久共同生活而同居一家
      為要件，本件據戶籍資料所載，原告雖與系爭受扶養親屬
      王姿惟等4人同一戶籍地址，惟不具家長家屬關係，並不
      負扶養義務，其主張自難採據。又縱使原告因其能力所及
      ，給予系爭受扶養親屬生活上資助，惟依最高法院20年度
      上字第299號判例：「念同宗之誼而給與津貼，此種慈惠
      施與行為，乃本於雙方之感情而生，於法原不能援為要求
      扶養之根據。」則該等生活上之資助，亦難謂為扶養，原
      核定並無不合，復查後仍予維持。原告仍不服，提起訴願
      ，遞遭訴願決定駁回。
    3.訴訟意旨略謂：原告提示欠費及欠債證明主張系爭受扶養
      親屬之父母飽受債務之累，雖有收入但尚不能維持自己之
      生活，如何善盡扶養義務，原告扶養系爭受扶養親屬乃屬
      事實云云。
    4.查本件原告雖提示中華電信股份有限公司及磊豐國際資產
      管理公司對系爭受扶養親屬王姿惟等3人之父王文祈之欠
      費或債務催告通知資料，惟尚難證明其有因負擔該等債務
      ，不能維持自己生活之事實，而得免除扶養義務，則原告
      主張不足採據之理由，已論駁如前，原告仍復執前詞爭執
      ，所訴委不足採。
    5.基上論結，原處分及訴願決定並無違誤，請准如答辯之聲
      明判決。
    理  由
一、按「按前三條規定計得之個人綜合所得總額，減除下列免稅
    額及扣除額後之餘額，為個人之綜合所得淨額：一、免稅額
    ：納稅義務人按規定減除其本人、配偶及合於下列規定扶養
    親屬之免稅額．．．（四）納稅義務人其他親屬或家屬，合
    於民法第一千一百十四條第四款及第一千一百二十三條第三
    項之規定，未滿二十歲或滿六十歲以上無謀生能力，確係受
    納稅義務人扶養者。但受扶養者之父或母如屬第四條第一款
    及第二款之免稅所得者，不得列報減除。」為所得稅法第17
    條第1項第1款第4目所明定。次按「左列親屬互負扶養之義
    務：一、直系血親相互間。二、夫妻之一方，與他方之父母
    同居者，其相互間。三、兄弟姊妹相互間。四、家長家屬相
    互間。」、「負扶養義務者有數人時，應依左列順序定其履
    行義務之人：一、直系血親卑親屬。二、直系血親尊親屬。
    三、家長。四、兄弟姊妹。五、家屬。六、子婦、女婿。七
    、夫妻之父母。」、「因負擔扶養義務而不能維持自己生活
    者，免除其義務。」、「稱家者，謂以永久共同生活為目的
    而同居之親屬團體。」、「家置家長。同家之人，除家長外
    ，均為家屬。雖非親屬而以永久共同生活為目的同居一家者
    ，視為家屬。」為民法第1114條、第1115條第1項、第1118
    條前段、第1122條及第1123條所明定。又「所得稅法有關個
    人綜合所得稅『免稅額』之規定，其目的在以稅捐之優惠使
    納稅義務人對特定親屬或家屬盡其法定扶養義務。同法第十
    七條第一項第一款第四目規定．．．得於申報所得稅時按受
    扶養之人數減除免稅額，固須以納稅義務人與受扶養人同居
    一家為要件，惟家者，以永久共同生活之目的而同居為要件
    ，納稅義務人與受扶養人是否為家長家屬，應取決於其有無
    共同生活之客觀事實，而不應以是否登記同一戶籍為唯一認
    定標準。」復經司法院釋字第415號解釋在案。
二、本件原告92年度綜合所得稅結算申報，列報扶養其他親屬王
    姿惟、王姿閔、王信惟及王妤涵等4人免稅額296,000元，經
    被告機關沙鹿稽徵所以渠等父母均有所得，非無扶養能力，
    乃予剔除，並核定綜合所得總額774,178元，綜合所得淨額
    344,339元，補徵應納稅額7,613元。原告不服，循序提起本
    件行政訴訟。
三、經查，所得稅法有關個人綜合所得稅「免稅額」之規定，其
    目的在以稅捐之優惠使納稅義務人對特定親屬或家屬盡其法
    定扶養義務，業經司法院釋字第415號解釋在案。而所謂法
    定扶養義務，依首揭民法規定，負扶養義務者有數人時，履
    行義務之人有其先後順序，由後順序者履行扶養義務時，應
    有其正當理由及先順序者無法履行扶養義務之合理說明。本
    件原告申報扶養王姿惟、王姿閔、王信惟及王妤涵等4人免
    稅額時，應先證明王姿惟、王姿閔、王信惟及王妤涵等4人
    之父母有因負擔扶養義務而不能維持自己生活之事實。本件
    原告雖提出中華電信股份有限公司及磊豐國際資產管理公司
    等對系爭受扶養親屬王姿惟等3人之父王文祈之欠費或債務
    催告通知資料，惟尚難證明其有因負擔該等債務，不能維持
    自己生活之事實，而得免除扶養義務。且系爭受扶養親屬王
    姿惟、王姿閔、王信惟之父母王文祈、劉淑真於92年度有薪
    資等所得合計396，956元（見原處分卷第78、79頁），王妤
    涵之父母王銀河、陳春玉於92年度有薪資所得合計360，000
    元（見原處分卷第80、81頁），足見王姿惟、王姿閔、王信
    惟及王妤涵等4人之父母，非無扶養能力，尚難認為有由原
    告扶養之正當理由。次查「家長家屬相互間依民法第一千一
    百十四條第四款之規定，雖負扶養之義務，而在家屬相互間
    ，則除夫妻間應依關於負擔家庭生活費用之規定辦理外，如
    無同條第一款至第三款所列親屬關係，自不負扶養之義務。
    」最高法院27年度上字第1412號著有判例。納稅義務人欲申
    報扶養其他親屬或家屬，應符合民法第1114條第4款及第
    1123條第3項規定，即應具備家長家屬關係，且以永久共同
    生活而同居一家為要件。本件原告92年度設籍於台中縣外埔
    鄉○○路新城6巷32號，雖與系爭受扶養親屬王姿惟、王姿
    閔、王信惟及王妤涵等4人同戶籍，惟原告所居住之家庭，
    其家長為王銀河，原告與王姿惟、王姿閔、王信惟及王妤涵
    等4人均為家屬，此有戶籍資料查詢清單等件附於原處分卷
    可稽（見原處分卷第73至77頁），原告與王姿惟、王姿閔、
    王信惟及王妤涵等4人不具家長家屬關係，依前開法條及判
    例之意旨，原告對王姿惟、王姿閔、王信惟及王妤涵等4人
    並不負扶養義務。縱使原告因其能力所及，給予王姿惟、王
    姿閔、王信惟及王妤涵等4人生活上之資助，亦難謂為扶養
    ，原告自不得列報減除王姿惟、王姿閔、王信惟及王妤涵等
    4人之免稅額。綜上所述，原告上開主張，均不足採。被告
    原核定否准認列系爭免稅額，核無違誤，復查決定及訴願決
    定遞予維持，亦無不合。原告仍執前詞訴請撤銷，為無理由
    ，應予駁回。又本件為簡易訴訟程序案件，爰不經言詞辯論
    ，逕為判決。至兩造其餘之主張，與本件判決之結果無影響
    ，爰毋庸逐一加以論述，附此敘明。
四、據上論結，本件原告之訴為無理由，依行政訴訟法第233條
    第1項、第236條、第195條第1項後段、第98條第3項前段，
    判決如主文。
中    華    民    國    95    年    1    月    6     日
                      第三庭法  官  林  秋  華
以上正本證明與原本無異。
如不服本判決，應於判決送達後20日內，以本訴訟事件所涉及之
法律見解具有原則性者，始得向本院提出上訴狀並表明上訴理由
，經最高行政法院許可，否則不得上訴；如於本判決宣示後送達
前提起上訴者，應於判決送達後20日內補提上訴理由書（均應依
對造人數提出繕本）。提起上訴應預繳送達用雙掛號郵票390元
（34元及5元郵票各10份)。
中    華    民    國    95    年    1    月    6     日
                            書記官  黃  靜  華


司法院資訊處製作；財團法人民間司法改革基金會備份。
